【裁判字號】    95,勞上易,14
【裁判日期】    951017
【裁判案由】    請求職業災害補償金
【裁判全文】
臺灣高等法院臺南分院民事判決  95年度勞上易字第14號
上  訴  人  戊○○
被 上訴 人  丁○○
訴訟代理人  甲○○
上列當事人間請求給付職業災害補償金事件，上訴人對於中華民
國95年5 月30日臺灣嘉義地方法院第一審判決（94年度勞訴字第
16號）提起上訴，本院於95年10月3 日言詞辯論終結，判決如下
：
    主  文
上訴駁回。
第二審訴訟費用由上訴人負擔。
    事  實
甲、上訴人方面：
一、聲明：求為判決：（一）原判決廢棄。（二）被上訴人應給
    付上訴人新臺幣（下同）2,528,919 元。（三）第一、二審
    訴訟費用由被上訴人負擔。
二、陳述：除與原判決記載之事實相同者予以引用外，並補稱：
（一）上訴人於民國（下同）93年5 月間起，受被上訴人僱用擔
      任建築工人，每日日薪1,000元，同年7月30日，上訴人依
      被上訴人之指示，前往嘉義市○○路某新建大樓之工地工
      作，而台祺石材有限公司係承包新建大樓之鋪設大理石工
      程，被上訴人係承包台祺石材有限公司之小包。上訴人在
      進行吊大理石工作時，因工地之安全設施並不完備，導致
      上訴人自4 樓工作地點摔落地面，造成右側閉鎖性踝骨骨
      折、右側脛骨及腓骨骨折，經送嘉義榮民醫院急救，詎住
      院治療後，卻又引發蜂窩性組織炎，再前往吳國君診所就
      醫，目前經認定為輕度肢障，無法從事原來工作。上訴人
      請求依勞動基準法給付殘障理賠，被上訴人均置之不理，
      且未替上訴人繳納1年多近2年之勞工保險，嚴重損害上訴
      人之權益。
（二）依勞動基準法第59條規定，勞工遭遇職業災害而致受傷時
      ，雇主應補償其必須之醫療費用；又勞工在醫療中而不能
      工作時，雇主應按其原領工資數額予以補償；在勞工經治
      療終止後，經指定之醫院診斷審定其身體遺存殘廢者，雇
      主應按其平均工資及殘廢程度一次給予殘廢補償。
（三）台祺石材有限公司不論將建材授與建商或包商，均需於工
      地現場交付石材，上訴人與台祺公司負責人之夫乙○○共
      事一段期間，其出庭作證指述：對兩造究為僱傭關係或承
      攬關係，伊並不知情等語，顯然矛盾。
（四）依勞動基準法第62條，事業單位以其事業招人承攬，如有
      再承攬時，承攬人或中間承攬人，就各該承攬部分所使用
      之勞工，均應與最後承攬人，連帶負本章所定雇主應負職
      業災害補償之責任，故追加被告台祺石材有限公司需與被
      上訴人負責所有補償費用。
（五）被上訴人未據實為上訴人申報勞保，故因漏報勞保一事，
      應給付上訴人懲罰性賠償金100 萬元。且自上訴人遭受職
      業災害後，被上訴人均置之不理，再追加50萬元，合計2,
      528,919元。
三、證據：除引用原審之立證方法外，並補提出勞工保險局公函
    影本1紙、調解記錄1份、醫療費用收據1份、殘障手冊1份、
    嘉義榮民總醫院手術同意書、台祺石材有限公司立據1 紙、
    照片1張為證。
乙、被上訴人方面：
一、聲明：求為判決：（一）上訴駁回。（二）第二審訴訟費用
    由上訴人負擔。
二、陳述：除與原判決記載事實相同者予以引用者外，並補稱：
（一）上訴人於93年7 月15日左右，向被上訴人要求終止僱傭關
      係，約定由上訴人轉包被上訴人所承包之工作，至93年 7
      月30日，被上訴人將承包台祺石材有限公司之嘉義市○○
      路新建大樓工地搬運材料工作轉包上訴人，該承攬工作預
      計2天即可完成，惟第1天上訴人即因不慎自該工地4 樓摔
      落地面受傷，當時兩造係承攬關係，並非僱傭關係。
（二）兩造於93年12月26日書立和解書，載明「承包商戊○○於
      92年（應係93年之誤）7 月30日工作不慎自行受傷。轉包
      商丁○○於93年11月30日付慰問金2萬5仟元整（12月1日1
      萬元、12月20日3千元、12月22日1萬2 千元，付清）。開
      刀醫藥費1萬3千2百90元、台祺石場付2萬 5千元整（付清
      ）。從此以後一切後序（應係續字之誤）責任自行負責。
      於（應係與字之誤）轉包人丁○○無任何瓜葛，恐口無瓶
      （應係憑字之誤），特立此據，放棄法律追速（應係訴字
      之誤）權。」此有和解書1 份在卷可稽。該和解書之簽定
      ，上訴人親自簽名並蓋指印至為慎重，且上訴人亦自認該
      和解書係親自簽名等語在卷。按私文書經本人簽名、蓋章
      或按指印，推定為真正，民事訴訟法第358條第1項定有明
      文，足證兩造係承攬關係，並非僱傭關係，且證人簡志強
      及乙○○在原審亦已證稱兩造係承攬關係，至為明確。
（三）上訴人於原審提出之93年11月29日收據1 份，其上雖有「
      雇主丁○○先生」一語，但查該收據係上訴人前往台祺石
      材有限公司受領1萬5千元時，由該公司之會計丙○○打字
      撰寫，交給上訴人簽名作為其付款之憑證，事先未曾詢問
      被上訴人與上訴人是何關係，且被上訴人亦始終未曾向該
      會計表示被上訴人係上訴人之雇主，僅為會計臆測之詞，
      自非可採。
（四）上訴人既係承攬人自應就其承攬工程之盈虧自行負責，上
      訴人既非受僱於被上訴人之勞工，被上訴人亦非上訴人之
      雇主，被上訴人自無為上訴人辦理勞工保險之義務。況依
      勞工保險條例第72條第1 項規定，投保單位不依本條例之
      規定辦理投保手續者，自僱用之日起至參加保險之日止應
      負擔之保險費金額，處以兩倍罰鍰。勞工因此所受之損失
      ，並應由投保單位依本條例規定之給付標準賠償之，本件
      上訴人請求漏報勞保懲罰性賠償金100萬元，顯無理由。
三、證據：除引用原審之立證方法外，並請求傳訊證人丙○○為
    證。
丙、本院依聲請傳訊台祺石材有限公司會計丙○○為證。
    理  由
一、按在第二審訴訟程序為訴之變更或追加，非經他造同意不得
    為之，但有民事訴訟法第255條第1項第2款至第6款之情形者
    ，不在此限，民事訴訟法第446條第1項定有明文。經查上訴
    人在原審起訴，原請求被上訴人應給付1,028,919 元，嗣上
    訴本院後則請求給付2,528,919 元，核屬擴張應受判決事項
    之聲明，揆諸上揭法條，自應准許，合先敘明。
二、上訴人起訴主張：上訴人自93年5 月間起受僱於被上訴人參
    與建築工地工作，93年7 月30日經指示前往系爭工地工作時
    ，因工地安全設施不完備，導致上訴人不幸自4 樓工作地點
    摔落地面，造成右側閉鎖性踝骨骨折、右側脛骨及腓骨骨折
    ，經送醫急救治療引發蜂窩性組織炎，目前經認定為輕度肢
    障，無法從事原來工作，爰依勞動基準法第59條規定請求被
    上訴人給付職業災害補償金，醫療補償17,919元，工資補償
    11,000元，傷害殘廢補償100萬元，合計1,028,919元等語。
    嗣上訴本院又以被上訴人未據實為上訴人申報勞保，應再給
    付上訴人懲罰性賠償金100 萬元，另自上訴人遭受職業災害
    後被上訴人均置之不理，應再給付50萬元，合計擴張請求給
    付2,528,919 元等語。被上訴人則以：系爭工程係上訴人向
    被上訴人承包施作，兩造間並無僱傭關係存在，上訴人自無
    理由請求被上訴人給付職業災害補償金等語，資為抗辯。
三、經查上訴人於93年7 月30日，在系爭嘉義市○○路某新建工
    程工地，進行提吊大理石作業時，不慎自4 樓跌落地面，造
    成輕度肢障之事實，既為兩造所不爭執，並有診斷證明書、
    身心障礙手冊、及醫療費用收據等件，附於原審卷足稽，自
    堪信實。惟上訴人另主張其係受僱於被上訴人，故被上訴人
    應給付上訴人職業災害補償金、及漏報勞工保險懲罰性賠償
    金乙情，既為被上訴人所堅詞否認，並以上揭情詞置辯，致
    兩造互有爭議。是本件所應審究者，厥為兩造間是否有僱傭
    契約關係存在？如有僱傭契約關係存在時，上訴人所得請求
    給付之金額若干？二情而已。茲更詳細說明如下：
（一）按勞動基準法所規定之勞動契約，係指當事人之一方，在
      從屬於他方之關係下，提供職業上之勞動力，而由他方給
      付報酬之契約。而承攬係謂當事人約定，一方為他方完成
      一定之工作，他方俟工作完成，給付報酬之契約。前者當
      事人之意思以勞務之給付為目的，其受僱人於一定期間內
      ，應依照雇主之指示，從事一定種類之工作，即受僱人有
      一定雇主，且受僱人對其雇主提供勞務，有繼續性及從屬
      性之關係；後者當事人以勞務所完成之結果為目的，其承
      攬人只須於約定之時間完成一個或數個特定之工作，既無
      特定之雇主，與定作人間尤無從屬關係，其可同時與數位
      定作人成立數個不同之承攬契約；故二者並不相同，最高
      法院著有89年度上字第16200 號判決意旨足參。是判斷本
      件兩造間究竟有無成立僱傭契約關係，應就上訴人是否為
      專為被上訴人服勞務，並受被上訴人之指揮監督，被上訴
      人曾否給付上訴人報酬等構成要件事實視之。上訴人雖主
      張與被上訴人間有僱傭契約關係存在，惟既為被上訴人所
      否認，且亦未能提出與僱傭契約有關之薪資支付或勞工保
      險資料等為證，再參諸證人簡志強在原審結證稱：上訴人
      自93年7 月中旬開始向被上訴人承包工程來做，因伊也向
      被上訴人承包工程，故對系爭工程乃上訴人向被上訴人承
      包一事知情，又承包之工程款以材計算，並非如伊之前受
      僱被上訴人時以日領1,000元計算等語（見原審卷95年4月
      18日言詞辯論筆錄），及兩造於93年12月20日所書立之和
      解書內，亦明載：承包商戊○○、轉包人丁○○等字樣（
      見原審卷第28頁），且該和解書及簽名之真正復為上訴人
      所是認等情，核亦與被上訴人所辯稱：其以每材計算之價
      金承包系爭工程，並以原價轉包上訴人，工程完成發款後
      ，其就轉交給上訴人等語相符。據此足認上訴人係以勞務
      完成被上訴人所要求之一定工作為目的，上訴人於約定時
      間內完成該特定工作，即可依當時約定之施工單價，按實
      際施作材數，向被上訴人請領報酬，非謂上訴人只需依被
      上訴人指示，前往特定地點工作，無論該工程有無完工，
      均可請領報酬甚明。則徵諸上揭承攬與僱傭之法條意旨，
      雖同屬於供給勞務之契約，惟前者係以發生工作完成之結
      果為目的之契約，供給勞務不過為其手段而已；後者則以
      供給勞務本身為目的之契約，亦即除供給勞務外並無其他
      目的，是本件上訴人與被上訴人間之關係，應屬承攬而非
      僱傭無疑。
（二）上訴人雖另提出其交付台祺石材有限公司之收據1 紙（見
      原審卷第54頁），主張其上記載丁○○為雇主，足認兩造
      間為僱傭關係云云。然該收據之所以為該記載，既據證人
      即台祺石材有限公司負責人己○○之夫乙○○在原審證稱
      ：對於兩造究為僱傭或承攬關係並不知情，該收據是伊交
      代公司小姐打字的，並非確定兩造有僱傭關係，且上訴人
      在向伊拿取伊所答應補助之醫療費用、生活費用共2萬5千
      元時，有出示上揭和解書，自始至終未否認其為承包商，
      被上訴人亦稱上訴人為承包商等語（見原審卷95年5 月23
      日言詞辯論筆錄）；及另證人即台祺石材有限公司書寫該
      收據之會計丙○○，在本院證稱：系爭台祺石材有限公司
      補助2萬5千元予上訴人之收據，係公司老闆叫伊所作，老
      闆說工地有一吊料的員工發生事情，因該員工經濟有困難
      ，希望老闆幫助他，老闆同情他，員工也要求老闆給他 2
      萬元，紓緩他經濟的困難，老闆怕以後該員工藉此理由常
      要錢，故叫伊寫1 張收據讓他簽收，所以伊就寫了該收據
      ；又因系爭工程係台祺公司委託丁○○做的，至於丁○○
      與上訴人間的關係伊不知道，伊只知道不是台祺公司僱用
      等語（見本院95年8 月10日準備程序筆錄）。是台祺石材
      有限公司僅為系爭工程之業主，就其承包商即被上訴人有
      無再將系爭工程轉包他人，衡情當非知之甚詳，且書寫該
      收據時既未曾詢問被上訴人與上訴人是何關係，被上訴人
      亦未曾向該會計表示被上訴人係上訴人之雇主，自不得以
      台祺石材有限公司員工所繕打之收據1 紙，遽予推論兩造
      間已有僱傭契約之關係存在。又上訴人既係承攬人，而非
      受僱於被上訴人之勞工，被上訴人即非上訴人之雇主，自
      無為上訴人辦理勞工保險之義務。
四、綜上所述，兩造間既無僱傭關係存在，從而上訴人依勞動基
    準法第59條規定，請求被上訴人給付職業災害補償金，及漏
    報勞工保險懲罰性賠償金，共計2,528,919 元，即非有據，
    不應准許。況和解契約合法成立，兩造當事人即均應受該契
    約之拘束，縱使一造因而受不利益之結果，亦不得事後翻異
    ，更就和解前之法律關係再為主張，最高法院迭著有判例在
    案。卷查兩造為本件事故，既已簽立上揭和解書在案，上訴
    人即應受該和解契約之拘束，縱上訴人因而受有不利益之結
    果，亦不得事後翻異，更就和解前之法律關係再行主張，據
    此上訴人為本件之訴訟，亦為無理由，仍不應准許。原審為
    上訴人敗訴之判決，經核認事用法並無不合。上訴人仍執上
    揭情詞，指摘原判決不當，求為廢棄改判，為無理由，應予
    駁回。
五、又本件事證已臻明確，兩造其餘主張陳述及攻擊防禦方法，
    核與判決之結果不生影響，爰不逐一論述。
六、據上論結，本件上訴為無理由，應依民事訴訟法第463 條、
    第449條第1項、第78條，判決如主文。
中    華    民    國    95    年    10    月    17    日
                  民事第四庭  審判長法  官  王惠一
                                    法  官  蘇重信
                                    法  官  林永茂
上為正本係照原本作成。
如對本判決上訴，須於判決送達後20日內向本院提出上訴狀，未
表明上訴理由者，應於上訴後20日內，向本院提出理由書（須附
繕本）。依法須繳納裁判費並應委任律師為訴訟代理人，始得上
訴。
中    華    民    國    95    年    10    月    17    日
                                     書記官  謝素嬿
【附記】
民事訴訟法第466條之1：
(1)對於第二審判決上訴，上訴人應委任律師為訴訟代理人。但上
  訴人或其法定代理人具有律師資格者，不在此限。
(2)上訴人之配偶、三親等內之血親、二親等內之姻親，或上訴人
  為法人、中央或地方機關時，其所屬專任人員具有律師資格並
  經法院認為適當者，亦得為第三審訴訟代理人。
民事訴訟法第466條之2：
  上訴人無資力委任訴訟代理人者，得依訴訟救助之規定，聲請
  第三審法院為之選任律師為其訴訟代理人。
                                                 K


司法院資訊處製作；財團法人民間司法改革基金會備份。
